【裁判字號】    89,台上,3205
【裁判日期】    890608
【裁判案由】    違反毒品危害防制條例
【裁判全文】
最高法院刑事判決                              八十九年度台上字第三二○五號
    上  訴  人  台灣高等法院檢察署檢察官
    被      告  甲○○
右上訴人因被告違反毒品危害防制條例案件，不服台灣高等法院中華民國八十九年二
月二十九日第二審判決（八十七年度上訴字第二六一九號，起訴案號：台灣台北地方
法院檢察署八十六年度偵字第二一五四六號），提起上訴，本院判決如左：
    主  文
原判決關於非法販賣化學合成麻醉藥品部分撤銷，發回台灣高等法院。
其他上訴駁回。
    理  由
本件未聲明為一部上訴，依刑事訴訟法第三百四十八條第一項規定視為全部上訴，合
先敘明。
一、非法販賣化學合成麻醉藥品部分：
本件原判決以公訴意旨略以：被告甲○○意圖營利，以每兩新台幣（下同）四萬五千
元之價格，非法販賣安非他命與張秋芬、徐源豐施用，於民國八十六年九月十八日晚
上八時許，在基隆市張秋芬住處，被告正欲販賣安非他命與張秋芬時，為警查獲，因
認被告涉犯麻醉藥品管理條例第十三條之一第二項第一款非法販賣化學合成麻醉藥品
罪嫌等情。惟經審理結果，不能證明被告犯罪，因而維持第一審關於此部分諭知被告
無罪之判決，駁回檢察官在第二審之上訴，固非無見。
惟查：(一)、被告之犯罪不能證明者，固應為無罪之判決，惟所謂犯罪不能證明，係指
審理事實之法院經詳密之調查，而仍不能證明其犯罪者而言，若犯罪事實，並未經詳
密調查，即屬調查之能事未盡，自難遽為無罪之判決。原判決係以被告辯稱其購進安
非他命是為供己施用，且證人張秋芬、徐源豐、陳偉龍等人之證詞，亦均不能證明被
告有非法販賣安非他命與張秋芬、徐源豐二人，為其無罪判決之主要理由。然(1)、原
判決理由欄貳之五、(一)中關於證人張秋芬供稱：「……該甲○○的安非他命是徐源豐
託朋友介紹向甲○○買的，……」之記載（原判決正本第七頁第十六行至十七行），
與卷附張秋芬之警訊筆錄內載：「……該甲○○的安非他命，是徐源豐的朋友託介紹
向甲○○購買的，……」（偵字第二一五四六號卷第七頁）等情，二者之內容不盡相
符，原判決復未說明依憑何種證據為上開記載，已有未合。且張秋芬於警訊中另供稱
：「當時我聽見安非他命每兩四萬五千元，甲○○身上的安非他命有二兩共計九萬元
」，「他（被告）每兩販賣四萬五千元，我不知徐源豐是如何聯絡甲○○的」等語（
偵字第二一五四六號卷第七頁）。張秋芬上開證言之內容，究指徐源豐託其朋友介紹
向被告購買安非他命？或係徐源豐之朋友託徐源豐介紹向被告購買安非他命？此與被
告是否有非法販賣安非他命與徐源豐，至有關係，自有究明釐清之必要，為發現真實
，非不可傳訊張秋芬詳加調查，原審對上開疑點未予調查釐清，遽行判決，尚嫌速斷
。(2)、證人陳偉龍於警訊中供稱：「（你目前有無上手資料提供給警方查緝偵辦，以
減刑責？）我願意提供一名綽號『阿芬』之女子，約四十歲，住基隆市販賣安非他命
，我知道她要進貨（安非他命）」，「她住在基隆市○○路○段六十九巷三三八號，
我願帶警方前往查緝」（偵字第二一五四六號卷第十二頁），而警方嗣前往張秋芬在
基隆市○○路○段六十九巷三十三號底層住處搜索時，亦確同時查獲被告攜帶安非他
命（毛重七十七公克、淨重七十二公克）前往上址找張秋芬；被告並於偵查中供承：
「承認有賣（安非他命），……十八日（即為警查獲）那天到徐源豐他家，他（即徐
源豐）說有一朋友要買，安樂路家中，他說有人要買，沒賣成，以前都沒賣」等語，
業據被告、張秋芬、徐源豐分別於警訊中陳述明確（偵字第二一五四六號卷第十頁背
面、第七頁、第八頁背面、第二十二頁背面）；而警方之扣押證明筆錄亦為相同內容
之記載（偵字第二一五四六號卷第五頁）。上情如果無訛，則陳偉龍上開證稱各節似
非全然無據，而警方前往張秋芬住處搜索，是否即係根據陳偉龍上開證言為之？陳偉
龍於警訊中所指陳之情節，是否與警方前往張秋芬住處搜索所得之結果相符？陳偉龍
於警訊中所指稱綽號「阿芬」者是否即係張秋芬？若綽號「阿芬」者即係張秋芬，則
其購買安非他命之對象是否即係被告？此與被告是否有非法販賣安非他命與張秋芬至
有關係，自有究明釐清之必要，為發現真實，非不可傳訊陳偉龍及相關警察人員詳加
調查。原審對上開疑點未予調查釐清，即就此部分為被告無罪之判決，尚嫌速斷，其
審理猶有未盡。(二)、法院之審判，固應以起訴之犯罪事實為範圍，然法院於不妨害事
實同一之範圍內，既於被告防禦權行使無妨礙，自亦仍得自由認定事實，適用法律，
而變更檢察官之起訴法條，庶維訴訟經濟原則，復無損被告之權益保障。故事實審法
院依調查結果所認定之被告犯罪事實，縱與檢察官起訴之事實並非全然一致，惟如其
基本社會事實相同，法院即應在不妨害事實同一之範圍內，變更起訴法條而為有罪之
判決，不得以不能證明被告有檢察官起訴之犯罪事實，而逕予諭知無罪。本件檢察官
起訴被告非法販賣安非他命之犯罪事實為：「甲○○意圖營利，以每兩四萬五千元之
代價，販賣安非他命與張秋芬、徐源豐吸食，而於八十六年九月十八日晚上八時三十
分許，在基隆市○○路○段六十九巷三十三號張秋芬住處，甲○○正要販賣安非他命
與張、徐二人時，為警當場查獲，扣得甲○○所有安非他命一大包（毛重七十七公克
、淨重七十二公克）」，而原判決於事實欄中亦認定被告持有上開安非他命為警查獲
（原判決正本第二頁第十五行至第十七行）。被告持有上開安非他命苟具有意圖營利
非法販賣之犯意，即應審究其是否意圖販賣而販入，已否手於販賣行為而不遂，而
論以非法販賣化學合成麻醉藥品罪，或論以意圖販賣而非法持有化學合成麻醉藥品罪
。因二罪關於被告持有上開安非他命之基本事實相同，僅於意圖營利非法販賣之犯意
起於何時有異，尚難謂上開二罪之社會基本事實並非同一，故縱認不能證明被告有非
法販賣化學合成麻醉藥品之犯行，法院亦非不得審究其所為是否構成意圖販賣而非法
持有化學合成麻醉藥品罪。原判決以不能證明被告有非法販賣安非他命與張秋芬、徐
源豐二人，認不成立檢察官起訴之麻醉藥品管理條例第十三條之一第二項第一款之非
法販賣化學合成麻醉藥品罪，又於理由欄說明被告是否涉有意圖販賣而非法持有化學
合成麻醉藥品罪嫌，與本件起訴之被告涉犯販賣安非他命之事實不具同一性，此部分
應另由檢察官依法處理等語（原判決正本第十一頁第十四行至第十六行），非無可議
。檢察官上訴意旨，指摘原判決關於此部分不當，非無理由，應認有撤銷發回更審之
原因。
二、施用第一級毒品部分：
查第三審上訴書狀，應述上訴之理由，其未述者，得於提起上訴後十日內補提理
由書狀於原審法院，已逾上述期間，而於第三審法院未判決前仍未提出上訴理由書狀
者，第三審法院應以判決駁回之，刑事訴訟法第三百八十二條第一項、第三百九十五
條後段規定甚明。本件被告經原判決論以施用第一級毒品罪，免刑後，檢察官不服原
判決，於八十九年四月十七日具狀提起上訴，並未述理由，迄今逾期已久，於本院
未判決前仍未提出，依上開規定，此部分上訴自非合法，應予駁回。
三、施用第二級毒品部分：
按刑事訴訟法第三百七十六條所列各罪之案件，經第二審判決者，不得上訴於第三審
法院，法有明文。被告所犯毒品危害防制條例第十條第二項施用第二級毒品部分，核
屬刑事訴訟法第三百七十六條第一款之案件，依上開說明，既經第二審判決，自不得
上訴於第三審法院，檢察官復對此部分提起上訴，顯為法所不許，應予駁回。
據上論結，應依刑事訴訟法第三百九十七條、第四百零一條、第三百九十五條，判決
如主文。
中      華      民      國    八十九    年      六      月      八      日
                              最高法院刑事第五庭
                                  審判長法官  董  明  霈
                                        法官  丁  錦  清
                                        法官  林  茂  雄
                                        法官  王  居  財
                                        法官  張  祺  祥
      右正本證明與原本無異
                                              書  記  官
中      華      民      國    八十九    年      六      月     十五     日


司法院資訊處製作；財團法人民間司法改革基金會備份。
